【裁判字號】    98,上易,760
【裁判日期】    980616
【裁判案由】    詐欺
【裁判全文】
臺灣高等法院臺中分院刑事判決         98年度上易字第760號
上  訴  人  臺灣臺中地方法院檢察署檢察官
上  訴  人
即  被  告  丙○○
                    號
上列上訴人因詐欺案件，不服臺灣臺中地方法院97年度易字第29
18號中華民國98年3月13日第一審判決（起訴案號：臺灣臺中地
方法院檢察署96年度偵字第14960號），提起上訴，本院判決如
下：
    主  文
上訴駁回。
    事  實
一、丙○○於民國95年6月間因處理乙○○胞弟陳皆瑩之汽車貸
    款債務催討事宜而認識乙○○，得知陳皆瑩因積欠多家銀行
    債務，正申請與債權銀行進行債務協商中，竟基於意圖為自
    己不法所有、接續詐欺之單一犯意，於同年6月間某日，在
    臺中市○○街106號其所經營之詮德企業管理顧問有限公司
    內，向乙○○佯稱其與銀行高層熟識，可代為處理陳皆瑩與
    債權銀行間之整合性債務協商，並可將利息調降至週年利率
    百分之3以下，若有完成協商，乙○○僅需支付調降利息差
    額之百分之20以為報酬，若未完成協商即無須支付任何費用
    ，致乙○○信以為真而陷於錯誤，將陳皆瑩與中國信託商業
    銀行 (下稱中國信託商銀)、遠東國際商業銀行(下稱遠東商
    銀)、台新國際商業銀行 (下稱台新商銀)之債務協商後續事
    宜委託丙○○處理。惟丙○○嗣後並未代陳皆瑩與上開銀行
    進行調降利息之協商，反而：(1)向乙○○佯稱須預付郵資、
    往返銀行車資等前置費用等以利協商，待日後結算報酬時再
    多退少補為由，要求乙○○先行支付前置費用新臺幣 (下同
    )2 萬元，乙○○遂依其指示於95年7月4日至臺中市○○路○
    段第二信用合作社中和分社自動櫃員機操作匯款2萬元至丙
    ○○所有華僑商業銀行忠明簡易型分行帳號00000000000000
    000號帳戶內；(2)又於95年8月間向乙○○佯稱須繳交第一筆
    款項給銀行，乙○○乃於95年8月間某日在臺中市中山醫學
    大學附設醫院門口交付現金35,000元予丙○○；(3)復於95年
    11月間某日，向乙○○詐稱其女友林惠淇表示收費過低，且
    因先前所收費用均已繳交予銀行，須另給付前置費用3萬元
    ，乙○○因而於95年11月27日至臺中市○○路○段某超商內
    之自動櫃員機操作匯款3萬元至丙○○指定之林惠淇所有合
    作金庫銀行東臺中分行帳號0000000000000000號帳戶內。其
    後，因丙○○以已經與上開銀行完成協商為由要求乙○○給
    付剩餘報酬款項，乙○○表明丙○○應提出協商完成之文件
    始願支付，而丙○○遲遲未能提供，且避不見面，乙○○又
    接獲遠東商銀催繳、強制扣薪通知，方發覺丙○○並未協助
    陳皆瑩與上開銀行完成協商調降利息之約定，遂報警處理，
    始獲悉上情。
二、案經乙○○訴由臺中市警察局第一分局報請臺灣臺中地方法
    院檢察署檢察官偵查起訴。
    理  由
一、按被告以外之人 (包括證人、鑑定人、告訴人、被害人及共
    同被告等)於審判外之陳述雖不符刑事訴訟法第159條之1至
    之4等4條之規定，而經當事人於審判程序同意作為證據，法
    院審酌該言詞陳述或書面陳述作成時之情況，認為適當者，
    亦得為證據；當事人、代理人或辯護人於法院調查證據時，
    知有刑事訴訟法第159條第1項不得為證據之情形，而未於言
    詞辯論終結前聲明異議者，視為有前項之同意，同法第159
    條之5定有明文。查證人即告訴人乙○○於警詢、偵訊時之
    陳述及以下所引之書證等證據資料，性質上屬傳聞證據，檢
    察官、被告知上開證據資料有刑事訴訟法第159條第1項不得
    為證據之情形，而均未於本院言詞辯論終結前聲明異議，本
    院審認上開證據作成時之情況，應無違法取證或不當情事，
    與本案待證事實間復具有相當之關聯性，以之作為證據應屬
    適當，依刑事訴訟法第159條之5規定，自有證據能力。
二、訊之上訴人即被告（下稱被告）丙○○固不否認其於95年6
    月間受乙○○委託代為處理陳皆瑩與中國信託商銀、遠東商
    銀、台新商銀間調降利息之債務協商事宜，雙方約定若被告
    協助完成協商程序，乙○○僅需支付調降利息差額百分之20
    以為報酬，若未完成協商即無須支付任何費用。乙○○依其
    指示於95年7月4日匯款2萬元至其華僑商業銀行帳戶內，於
    95年11月27日匯款3萬元至林惠淇合作金庫銀行東臺中分行
    帳戶內之事實，惟矢口否認有何詐欺犯行，辯稱：伊於95年
    6月底、7月初向中國信託商銀寄出協商申請，但因欠缺印鑑
    ，遭銀行退回要求重新再送，之後伊就沒有再送件，但有與
    中國信託商銀針對陳皆瑩在該行之信用貸款、卡債整合達成
    協商，中國信託商銀原本利率是百分之18.75，降至百分之
    12.85左右，利息降幅達百分之6或8，每個月只要繳6千多元
    ，此部分伊確實有完成協商。至於遠東商銀部分拒絕協商；
    台新商銀部分伊只聯絡過1次，願意以分期付款，但台新商
    銀說陳皆瑩的父親願意以9萬元結清，伊就沒有再處理云云
    。惟查：
  (一)上揭犯罪事實，業經證人即告訴人乙○○於警詢、偵訊及原
    審審理時【見臺中市警察局第一分局中分一刑字第09600170
    10號卷 (下稱警卷)第4至9頁、臺灣臺中地方法院檢察署96
    年度偵字第14960號卷 (下稱偵卷)第6至9頁、第27至28頁、
    原審卷第74至77頁】證述綦詳，所述前後一致，苟非確有其
    事，其何能歷經上開偵、審過程，對於案情有關重要事項均
    能清楚陳述而無反覆，堪認所述非虛。此外，並有告訴人提
    出依被告指示匯款之95年7月4日、95年11月27日自動櫃員機
    交易明細表各1紙 (警卷第16頁)、中國信託商銀96年10月2
    日陳報狀檢附陳皆瑩存款帳戶95年7月1日至95年8月31日交
    易明細 (即95年8月間提領現金交付被告部分，見偵卷第18
    至19頁)、華僑商業銀行忠明簡易型分行96年4月30日 (96)
    僑銀忠明字第16號函暨檢附被告開戶基本資料 (見警卷第18
    頁)、林惠淇合作金庫銀行東臺中分行活期儲蓄存款存摺 (
    見警卷第20至21頁)在卷可參。是證人即告訴人乙○○證述
    委託被告處理陳皆瑩與上開銀行間之債務協商事宜後，因被
    告之指示先後支付被告合計8萬5千元金額之事實，應堪置信
    。被告雖辯稱伊未收受告訴人於中山醫學大學附設醫院門口
    交付之35000元云云，惟告訴人確有交付被告35000元，業據
    其提出提款交易明細表為證，參以告訴人既已另交付二筆款
    項予被告，亦為被告所自承，自無虛構交付被告另筆35000
    元之必要，是被告所辯顯係卸責之詞，要不可採。
  (二)而依證人即告訴人乙○○於原審審理時證述：於95年6月間
    委託被告與債權銀行進行協商後，因中國信託商銀是最大債
    權銀行，所以是跟中國信託商銀協商，中國信託商銀說不找
    第三人談，要找當事人，所以伊打電話至該行客服中心，將
    陳皆瑩在中國信託商銀留存之行動電話門號更改為被告上開
    行動電話門號，由被告以陳皆瑩名義與中國信託銀行聯繫等
    語 (見原審卷第76頁)明確，並為被告所不否認，堪認其後
    就陳皆瑩與中國信託商銀間之申請債務協商、聯繫等事宜，
    係由被告接續處理，應無疑義。惟就被告是否確有就陳皆瑩
    與中國信託商銀、遠東商銀、台新商銀間之債務進行調降利
    息之債務協商一節，有關陳皆瑩之台新商銀借款部分，係由
    乙○○代與該行進行協商，於95年11月28日達成現金卡個別
    協商，由乙○○分48期0利率攤還之情，有台新商銀96年9月
    20日台新總法制字第09600002878號函暨檢附相關協議書影
    本 (見偵卷第14至17頁)附卷可稽；另就陳皆瑩之遠東商銀
    、中國信託商銀債務部分，經向此2家銀行函詢結果，遠東
    商銀回覆稱：陳皆瑩積欠借款，依債務協商之規定，相關債
    務協商事宜由最大債權銀行中國信託商銀承辦，其他債權銀
    行接獲通知後回覆債權，完成債務協商。陳皆瑩分別於95年
    7月25日、95年11月22日2次申請債務協商，分別於95年8月
    10日第一次毀諾債協覆催，最大債權銀行通知覆催原因為：
    與債務人聯絡超過14天，仍無法聯絡上；95年11月27日第二
    次毀諾債協覆催，最大債權銀行通知覆催原因：債務人撤銷
    原訂之已被銀行核准之一致性或非一致性還款方案，並要求
    更優惠之非一致性方案，兩次債務整合協商皆失敗，並未成
    功等語；中國信託商銀回覆略稱：95年11月22日該次申請協
    商，係以陳皆瑩名義透過郵件寄送方式進件申請協商，協商
    當天本人並未到場。協商債權銀行另包括國泰世華商銀、中
    華商銀、遠東商銀、台新商銀，申請協商之方案為80期，利
    率為百分之12.88，其原利率為百分之7.99。於95年11月23
    日客戶自動撤件，撤銷原訂已被銀行核准之一致性或非一致
    性還款方案，並要求更優惠之非一致性還款方案，原因為客
    戶表示無法繳納，每月能繳1萬4千元，且原本信貸利率較債
    協優惠，建議個協。另於96年1月、2月間並未與客戶個別協
    商等語，此分別有遠東商銀96年10月2日 (96)遠銀消字第59
    3號函 (見偵卷第21頁)、中國信託商銀97年4月11日陳報狀
    暨檢附陳皆瑩信用卡及現金卡相關債協各項資料說明、98年
    1月8日陳報狀、臺灣臺中地方法院檢察署辦案公務電話紀錄
    表 (見偵卷第60頁、原審卷第46至48頁、第58頁)存卷可按
    ，足見陳皆瑩與台新商銀間之債務協商，實際上被告並未參
    與；另有關陳皆瑩與中國信託商銀、遠東商銀間之債務部分
    ，亦未實際進行協商，被告前揭辯稱確有完成調降利息之債
    務協商云云，顯與事實不符，不足採信。則被告明知其並未
    與上開銀行進行調降利息之協商，且依其於原審審理時供認
    其於95年6月、7月間寄出協商申請文件後，其處理債務協商
    事宜之前置費用僅有花費郵資約100元，其並未親自至銀行
    進行協商，其竟於95年7月4日要求告訴人支付2萬元供作前
    置費用，其後陸續再以須繳交款項予銀行、收費過低為由，
    合計向告訴人收取85,000元金額，其顯有施用詐術之行為，
    且有為自己不法所有之意圖，要屬無疑。
  (三)又被告於原審審理時辯稱其確有就陳皆瑩有關中國信託商銀
    信貸、卡債部分與中國信託商銀完成調降利息之協商，但中
    國信託商銀係以電話口頭或簡訊方式與其聯絡說可以逐月遞
    減，沒有正式公文云云。所辯不惟與其於警詢時自稱伊有陳
    皆瑩與中國信託商銀之相關資料等語 (見警卷第3頁)；於偵
    訊時供稱中國信託商銀調降利息部分有書面資料等語 (見偵
    卷第8頁)先後矛盾，且債權銀行與債務人進行債務協商結果
    ，倘就債務金額、利率、利息計算方式有所更動，已變更原
    定契約內容，事涉雙方權益，衡情自不可能僅以電話口頭、
    簡訊方式即可為變更約定，被告於原審審理時辯稱已與中國
    信託商銀完成協商，但並無正式公文，顯係事後卸責之詞，
    亦無足採。則被告於偵、審期間均無法提供任何有關申請協
    商、協商過程、協商結果之相關憑證以供查證積極事證供本
    院查考，實難認其所辯，信實有據。
  (四)至於被告雖提出中國信託商銀發送簡訊至其該時持用之0000
    000000號行動電話，以證明其確有處理債務協商事宜，惟告
    訴人乙○○委託被告辦理債務協商事宜後，因中國信託商銀
    拒絕與債務人本人以外之人協商，告訴人乃將陳皆瑩在中國
    信託商銀留存之行動電話門號更改為被告上開行動電話門號
    ，由被告以陳皆瑩名義與中國信託銀行聯繫等情，此據證人
    即告訴人乙○○於原審審理時結證明確 (見原審卷第76頁背
    面)，並為被告所自承 (見偵卷第68頁)，且經檢察官於偵訊
    時當庭勘驗被告所提出中國信託商銀傳送至其上開行動電話
    門號之簡訊內容為：「陳皆瑩你好，您在中國信託現金卡本
    期最低應繳款1232元，請於繳款截止日2007/04/13前繳納以
    保障用卡權益，如已繳納請無須理會」 (見偵卷第42頁)，
    僅係現金卡之催繳通知，此除可證告訴人上開所證將陳皆瑩
    在中國信託商銀之聯絡電話，更改為被告所使用行動電話門
    號一節屬實外，無從佐證被告確有完成與乙○○所約定之調
    降利率之情，上開簡訊內容自不足為有利被告之認定。被告
    另辯稱伊曾要求檢察官清查其0000000000行動電話與各銀行
    間之通聯紀錄，惟檢察官未予調查云云。然上開行動電話縱
    使為被告所持用，並有與銀行間有通聯紀錄，亦非必係與本
    案有關，蓋通聯紀錄並未紀錄通聯內容，自無法證明被告有
    就本案受委託事項與銀行聯繫洽商之事實，況本案犯罪事實
    因上述事證之論述已臻明確，亦無因上開通聯紀錄之調查，
    即可推翻上述認定。是被告所辯亦非可採。
  (五)綜上所述，被告所辯應係臨訟飾卸之詞，不足採信。本案事
    證明確，被告犯行已堪認定，應予依法論科。
三、被告丙○○所為，核係犯刑法第339條第1項詐欺取財罪。按
    數行為於同時同地或密切接近之時地實施，侵害同一之法益
    ，各行為之獨立性極為薄弱，依一般社會健全觀念，在時間
    差距上難以強行分開，在刑法評價上，以視為數個舉動之接
    續施行，合為包括一行為予以評價，較為合理，屬接續犯 (
    最高法院86年臺上字第3295號判例、96年度臺上字第1494號
    判決意旨參照)，被告先後3次詐欺取財之行為，其目的均係
    為達到向被害人乙○○詐欺取財之意圖，其時間密接，手段
    同一，侵害同一法益，各行為之獨立性極為薄弱，依一般社
    會健全觀念，難以強行分開，應視為數個舉動之接續施行，
    合為包括之一行為予以評價，屬接續犯，應以一詐欺取財罪
    論處。檢察官上訴謂不宜論以接續犯，而應依數罪併罰論處
    云云，諒係未審酌被告接續為上述詐欺取財行為，係因同一
    事件所為，足認係基於單一詐欺犯意所為之故，故容有誤會
    。本案被告犯罪時間於96年4月24日以前，合於中華民國96
    年罪犯減刑條例第2條第1項規定之基準日之前，所宣告之刑
    如未逾有期徒刑1年6月，即不在該條例第3條第1項第15款所
    定排除減刑之列，應依該條例第2條第1項第3款之規定，減
    其宣告刑2分之1。原審認被告罪證明確，而依刑法第339條
    第1項論以詐欺取財罪。復爰審酌被告利用告訴人為解決胞
    弟陳皆瑩積欠銀行債務之機會行騙，致告訴人受有損害，行
    徑惡劣，且犯後猶否認犯行，缺乏為自己行為負責之態度，
    未見確實悔意，兼衡其犯罪之動機、目的、品性、智識程度
    、生活狀況等一切情狀，量處被告有期徒刑十月，且依上開
    減刑條例規定減為有期徒刑五月，並諭知易科罰金之折算標
    準，核其認事用法，並無違誤。量刑未逾法定刑範圍，亦罰
    當其罪，堪認允當。檢察官上訴謂被告未見悔悟，亦未與被
    害人達成和解，原審量刑過輕云云，惟原審量刑既已審酌被
    告犯後態度，而被告未與被害人達成和解，亦非可據為指摘
    原判決量刑過輕之唯一基礎，是檢察官上訴，指摘原判決不
    當，為無理由，應予駁回。被告上訴，否認罪行，指摘原判
    決不當，亦無理由，應予駁回。
四、被告經合法傳喚，無正當理由不到庭，爰不待其陳述逕行判
    決。
據上論結，應依刑事訴訟法第371條、第368條，判決如主文。
本案經檢察官甲○○到庭執行職務。
中    華    民    國    98    年    6    月    16     日
            刑事第四庭    審判長法  官  洪  耀  宗
                                法  官  劉  登  俊
                                法  官  許  文  碩
以上正本證明與原本無異。
不得上訴。
                                書記官  郭  蕙  瑜
中    華    民    國    98    年    6     月    16    日


司法院資訊處製作；財團法人民間司法改革基金會備份。
